臺灣臺南地方法院民事判決　九十三年度訴字第一二八六號
　　原　　　告　丁○○
　　被　　　告　甲○○
　　被　　　告　乙○○○
　　被　　　告　丙○○
右當事人間請求確認抵押權不存在事件，本院於民國九十四年四
月二十一日言詞辯論終結判決如左：
    主    文
一確認被告乙○○○對於被告甲○○所有坐落台南縣歸仁鄉○○○段地號面積三一．　五五平方公尺土地及其建號00000
  －000之建物門牌號碼台南縣歸仁鄉○○村○○街四十九號
  ５樓之２公寓式鋼筋混凝土造等五層樓房所有權全部。台南縣
  歸仁地政事務所於民國九十一年以歸地字第一二三七四０號收
  件於民國九十一年九月六日登記所設定之新台幣拾萬元抵押
  權所擔保之新台幣拾萬元債權不存在。
二被告乙○○○應將前項抵押權登記予以塗銷。
三被告甲○○、丙○○間於民國九十一年十二月二十八日就坐落
  台南縣歸仁鄉○○○段0000－0000地號00000－
  000建號歸仁鄉○○村○○街四十九號５樓之２所為之贈與
  行為應予撤銷。
四被告丙○○應將前項土地，建物於民國九十一年十二月二十八
  日經台南縣歸仁鄉地政事務所以０九二歸地建字第０００六八
  一號收件，民國九十二年三月二十日以贈與為因所為之所有權
  移轉登記予以塗銷。
五訴訟費用由被告負擔。
    事    實
一、原告方面：
（一）聲明：求為判決如主文所示。
（二）陳述：
  一被告等之相互關係及互動關係：
　(一)乙○○○為甲○○嫂嫂，丙○○，席亞蕾為甲○○女兒。
  (二)甲○○與乙○○○均
    山路一段四九四號，，但甲○○長年居住在巴西．巴拉圭等
    地，並領有巴西．巴拉圭
    地方法院寄給甲○○之傳票及通知單皆由乙○○○、李明志
    夫妻代收後轉達居住國外之甲○○。
  (三)按證三、證四、證五、三筆不動產均為九十年間甲○○委託
    哥哥李明志向台南地方法院法拍處代標而購入登記於甲○○
    名下之不動產，合先述明。
  二緣因原告與被告甲○○於八十九年起即發生刑事訴訟（八十
    九年度自字第二三八號）業經原告於3.提起刑事附帶民
    事（九十一年附民七五號）及（九十二年度重上字第八二號
    ）迄今尚未終結，並予敘明。
  三按九十二年度南訴字第一二號民事判決為原告於8.遞狀
    起訴（八十九年裁全字第一七七０號）請求被告甲○○返還
    扣押物，而被告深知該扣押物已遭遺失及損壞，置之不理，
    后經原告提起侵權行為損害賠償（九十二年南簡字第二五八
    號）判決確定及九十二年度南訴字第一二號判決部分確定，
    再予明。
  四經查：被告甲○○與原告丁○○及原告母親曾阿分自九十一
    年即有多件民事訴訟案（九十一年度南簡字第一一五四號）
    及（九十二年度上易字第二九八號）。茲因被告甲○○於民
    事訴訟尚未終結前，欲免其財產將來被債權人強制執行，乃
    與其知情嫂嫂乙○○○雙方通謀而為虛偽意思表示將其所有
    不動產為乙○○○設定抵押權，以逃避債權人之追償，依民
    法第八十七條第一項規定，其設定抵押權當然無效，因此原
    告依法代位請求塗銷登記。
  五被告甲○○於虛偽通謀行為時，明知有損害債權人之權利，
    且事實上將有害於債權人之結果，但是被告甲○○並不以與
    嫂嫂乙○○○虛偽通謀設定為滿足，於設定后，再將名下所
    有不動產贈與其知情女兒－丙○○、席亞蕾，從而被告甲○○因其行為致陷於無資力，致使原告因債之關係存續中，因
    被告之行為致有債務不能履行或履行顯有困難，顯然有損原
    告之權利，因此原告依民法第二四四條規定，請求撤銷該無
    償贈與行為。
就被告抗辯，補充陳述如下；
  一按甲○○於9.6.提供五筆不動產及9.10.提供一筆不動產
    總計六筆不動產供乙○○○最高限額六百三十萬元設定抵押
    借款，惟設定抵押借款必須債權人與債務人間有對價關係之
    事實，否則有違抵押借款之經驗法則。據乙○○○10.14.庭
    訊時呈庭之證據「兩張各一百萬元之匯款單，兩張各二百萬
    元之借據，一張清償證明」共五張甲○○向伊借款，故由甲○○提供所有六筆不動產為伊所設定為權利人云云。惟乙○○○僅提出借貸證明為兩張各一百萬元之匯款單據及清償后
    殘餘借款計新台捌拾肆萬捌仟捌佰肆拾元整，從而與其系爭
    六筆不動產記載「設定抵押借款共計六百三十萬元」顯然不
    合比例原則，合先敘明。
  二經查：甲○○長期居住巴西、巴拉奎等地，該第一銀行歸仁
    分行000－000000帳號為甲○○在台南所設立之帳
    號，平時供乙○○○、李明合（哥哥）幫伊代為標購法拍屋
    （起訴狀證三、證四、證五及本準備書狀證一、證二共五筆
    不動產均為購入之法拍屋）及幫伊介紹供他人借貸（設定抵
    押）所使用之帳號。雖然乙○○○於10.及10.由歸仁
    鄉農會轉帳各匯入一百萬元於上揭帳號，惟查：該系六筆不
    動產設定六百三十萬元債利人為乙○○○，而依謄本記載為
    「不定清償期限、無利息給付、無存續期限、無違約金」之
    優惠條件，顯然有違抵押借款之經驗法則，由此觀之，足認
    該兩百萬元匯款「必定為乙○○○自有閒餘資金」，否則勢
    必不能，難不啟人疑實，並與事實不符。因此請求　鈞長依
    職權函查歸仁鄉農會該轉帳之帳號是否為乙○○○帳號及
    該帳號10.1.至10.資金往來明細第一銀行歸仁分行0
    00－000000之帳號9.1.至10.資金往來明細。
    其是否為甲○　○與乙○○○迂迴轉帳通謀虛設債權，即可
    明確。
  三再查：乙○○○僅呈庭之兩張各一百萬元之借據而主張為借
    款，惟9.4.甲○○尚居國外，並未回到台灣，請　鈞院函
    查出入境管理局為何伊能於9.4.親筆書立該筆二百萬元之
    借據予乙○○○，依法請甲○○及乙○○○舉證借貸之對價
  　關係而是以證明該筆借據不虛，否則即為造之債權，不足採
    信。
  四再接起訴狀證三、證四、證五及本準備書狀證一、證二共六
    筆不動產均未向銀行任何之設定借貸，惟僅供乙○○○先設
    定為權利人，而其設定最高限額依謄本登記總共為六百三十
    萬元」，但依甲○○與乙○○○之借貸對價關係而觀之：甲○○於9.4.及10.書立二張二百萬元之借據給予乙○○○（當時9.4.甲○○不在台灣），而乙○○○於10.及
    10.匯款各一百萬元給付甲○○之情形，應不足以由李佳
    提供在台灣所有六筆不動產（市價超過千萬元以上）供乙○○○於9.6.及9.10.兩次設定達六百三十萬元后再將該六
    筆不動產贈與知情之女兒丙○○、席亞蓄為必要其行為顯有
    違民間借貨常理及經驗法則，應為典型之脫產。
  五綜上所述，事實至灼然，且為形成心證之資料，甲○○為逃
    避債務，於其不動產將來遭債權人之追債，乃將名下六筆不
    動產與知情之，，黃素美先虛設假債權為設定抵押詐術，而
    使公務人員為不實之登錄后再將系爭六筆不動產贈與知情之
    其明。
  六次按，據乙○○○呈庭之證據，甲○○已償還一百一十五萬
    一千一百六十元，尚有捌拾肆萬捌仟捌佰肆拾元未清償，蓋
    因甲○○所提供六筆超過市值千萬元之不動產供乙○○○設
    定六百三十萬元，而口金僅剩八十多萬元未清償，顯然有違
    比例原則，從而原告請求塗銷系爭歸仁鄉○○○段四七一八
    －００號不動產設定抵押權三十萬元不存在及撤銷於訴訟繫
    屬中將上揭不動產無償贈與丙○○之行為，應為有理由就被
    告甲○○並未積欠乙○○○之事實，所述之：
 一按民法第四七四條：稱消費借貸者：謂當事人一方移轉金錢
   或其他代替物之所有權於他方，而約定他方以種類、品質、
   數量相同之物返還之契約。被告乙○○○雖主張甲○○於九
   一、九、四書立一張二百萬元借據向伊借款，並提供六筆不
   動產於九一、九、六及九一、九、十供伊設定抵押金額共六
   百三十萬元為據（附表一）。惟查：乙○○○迄今並未舉證
   足以證明彼此之間有實質之借貸行為而成立消費借貸關係，
   因此在九一、九、六辦理系爭不動產設定抵押之前，甲○○
   並未積欠乙○○○，從而九一、九、四甲○○所書立之二百
   萬元借據不能，為乙○○○所主張伊對甲○○債權，合先敘
   明。
二再按：甲○○並未積欠乙○○○之前提，而乙○○○主張甲○○於九一、十、十八匯款至伊歸仁農會00612-6帳號之一百
  萬元為償還伊之欠款，顯然有違常情，更顯無理由，應不足採
  ，再予敘明。
三甲○○與乙○○○通謀虛設債權之事實，析述之：
　依據鈞院函查歸仁農會612-6 乙○○○帳號往來明細而觀之
    ：乙○○○尚須每月　由銀行於該帳號扣款繳交貸款利息一
    萬三千元，且依其存款情形顯然伊並非有錢之人，何能由甲○○捨棄向銀行辦理貸款而轉向伊提供在台六筆系爭不動產
    向伊「無利息、無清償期限」設定抵押借款六百三十萬元，
    顯然有違常理，並且勢必不能。
　再依鈞院函查第一銀行歸仁分行46418 甲○○帳號及歸仁農
    會612-6乙○○○帳　號往來明細觀之；甲○○於九一、十
  、十六入境回台後，(一)於九一、十、十八共由李佳向他人商借
    一百萬元匯入乙○○○歸仁農會帳號(二)乙○○○於九一、十
    、廿二轉帳匯入甲○○第一銀行帳號(三)九一、十、廿二再由
    甲○○於一銀帳號提領現金存入李黃泰美歸仁農會帳號(四)乙○○○又於九一、十、廿四由歸仁農會帳號再匯入甲○○第
    一銀行帳號(五)九一、十、廿四再由甲○○第一銀行帳號轉帳
    支出予他人。由上皆點之事實足以證明皆為甲○○與乙○○○彼此間迂迴轉帳，虛偽適謀虛設債權之事實至為明確
    ，從而原告依民法第八七條及同法第二四四條請求抵押權不
    存在應為有理由。
四縱令乙○○○主張甲○○欠伊兩百萬元為屬實，依據乙○○○
  具就主張甲○○已償　還壹佰壹拾伍萬壹仟壹佰陸拾元，而僅
  剩殘餘借款捌拾肆萬捌仟捌佰肆拾元未還，但甲○○提供六筆
  不動產供乙○○○設定達六百三十萬元（參附表一），原告請
  求撤銷系爭不動產（台南縣歸仁鄉○○村○○街四十九號五樓
  之二）設定抵押登記並未損及乙○○○之債權應為有理由。
五甲○○於民事訴訟尚未終結，為逃避將來遭債權人之追償，乃
  「行使丙○○不實之
   九、四、廿六移民外國之女兒而達到脫產目的之事實，茲詳
   述於后：
  按內政部規定「外國人申請中華民國境內取得或設定土地權
    利案件，應請當事人　檢附由其本國有關機關出具載明該國
    對我國人民得取得或設定同樣權利之證明文件」（參證一）
    。
  又按內政部土地登記規則申請登記第三十四條第一項第四款
    規定必須提出「申請人
    已於八九、四、廿六移民至國外兩年間未入境回台，業經內
    政部於九一、五、三十將該
    華民國無
    錄）。
  該系爭（歸仁鄉○○村○○○鄰○○街四十九號５Ｆ之二）
    及其他系爭四筆不動產於九二、三、二十辦理不動產贈與所
    有權移轉登記時，被告甲○○明知丙○○已於年移民為外
    國人，而必須提出當事人「平等互惠證明文件」始能辦理移
    轉登記，遂與其表兄（即土地代書李明昭）共謀持丙○○「
    舊有戶口名簿影印本，行使不實
    尚在台灣
    所有權移轉登記，顯然有詐欺得利之不法行為，則其移轉登
    記當然無效，原告依民法第二四四條第一項、第四項請求撤
    銷並聲請命受益人
　　及轉得人回復原狀。
（三）證據：提出民事判決二份、土地建物登記謄本六份、言詞
      辯論筆錄影本一份、系爭六筆不動產設定抵押及贈與明細
      表、外國人在我國取得土地權利作業要點、財政部台灣省
      南區國稅局甲○○財產歸屬清單等件為證，並請求函調被
      告等金融機關往來明細。
二、被告方面：
    被告甲○○、乙○○○、丙○○未於最後言詞辯論期日到場
    ，甲○○、丙○○亦未提出準備書狀作何聲明或陳述。而據
    被告乙○○○曾到庭陳述；
（一）聲明：求為判決駁回原告之訴，如受不利之判決，願供擔
      保免為假執行。
（二）陳述略稱：
      1.被告甲○○一直向我借錢，需要設定抵押權以供擔保，
        我有匯款證明。
      2.甲○○於91.10.18匯入一百萬給我是歸還本人替他標購
        法拍屋之欠款，隔四天說要去上海購屋，需款二百萬，
        我於91.10.22、91.10.24各匯款一百萬入甲○○帳戶，
        甲○○當天就復訂金給茂凱先生，甲○○不會笨到為了
        法院判決的245400元就把市價近一千萬元五棟房子抵押
        給我，且該判決的245400元還是在辦抵押之後。
      3.甲○○在91.9.3離開台灣，會在93.9.5登記抵押，是因
        為在九月三日以前將登記證件交給李昭明代書，而代書
        很忙，才延至五日辦抵押。
（三）證據：提出借據影本、匯款回條各二份、
      凱先生存摺傳真、歸仁農會存摺影本、一銀外匯水單、法
      拍屋權利移轉證書、他項權利證明等件為證。
三、本院依聲請及職權函調被告金融機關往來明細及調閱本院89
    年自字第238號刑事案卷、92年南訴字第12號民事案卷。
    理    由
一、程序方面：
    本件被告甲○○、乙○○○、丙○○經合法通知，未於言詞辯
    論期日到場，核無民事訴訟法第三百八十六條各款所列情形
    ，爰依原告聲請，由其一造辯論而為判決。
二、得心證之理由：
（一）原告主張之事實，已據其提出與所述相符之提出民事判決
      二份、土地建物登記謄本六份、言詞辯論筆錄影本一份、
      系爭六筆不動產設定抵押及贈與明細表、外國人在我國取
      得土地權利作業要點等件為證，被告等未於言詞辯論期日
      到場，亦未提出書狀作何聲明或陳述
（二）被告乙○○○雖辯稱；被告甲○○一直向我借錢，需要設定
      抵押權以供擔保，我有匯款證明，並提出借據影本、匯款
      回條各二份為證。原告就被告甲○○並未積欠乙○○○之
      事實爭論如上述，經查；
    1.被告乙○○○對於被告甲○○所有坐落台南縣歸仁鄉○○○
      段地號面積三一．　五五平方公尺土地及其建號0000
      0－000之建物門牌號碼台南縣歸仁鄉○○村○○街四
      十九號５樓之２公寓式鋼筋混凝土造等五層樓房所有權全
      部。台南縣歸仁地政事務所於民國九十一年以歸地字第一
      二三七四０號收件於民國九十一年九月六日登記所設定之
      新台幣拾萬元抵押權，雖經被告提出由甲○○93.9.4書
      具之借款二百萬元借據一紙，被告主張確有借與款項，惟
      為原告所爭執，又依被告所是認之事實，即甲○○於
      91.9.3 離開台灣，「見被告93.11.22民事補充說明狀）
      ，足見上開所謂借款已有不實，再斟諸第一商業銀行
      2005.2.4（93）歸仁字第30號函所附之甲○○明細分類帳
      ，其91.10.22、91.10.24先後各進出一百萬元依次及兩次
      ，有該明細分類帳在卷可稽，被告乙○○○於補正說明狀
      中自承91.10.18甲○○曾匯款一百萬元進入伊之帳戶，則
      短短六天該一百萬元先後在兩人帳戶週轉了三次，依常情
      ，茍真要購置房地產當係經過深思熟慮，則甲○○既要到
      大陸購屋，且要向乙○○○借款二百萬元，又何必於三四
      天前先還款一百萬元，過四天又借款一百萬元，甲○○領
      出一百萬元後，過兩天又於同一帳戶先後進出兩次一百萬
      元，與常情有違再斟諸台南縣歸仁鄉農會93.12.1歸農信
      字第.2654 號函所附黃素美交易明細表，91.10.18甲○○
      電匯入一百萬元，91.10.22匯出給甲○○一百萬元，
      91.10.22復有人匯入一百萬元，91.10.24，則又匯出一百
      萬元至甲○○帳戶，與前開甲○○帳戶進出情形對照，足
      見該一百萬元於五六日間在兩人帳戶密集進出三次，顯然
      ，被告兩人並非確實有借貸關係，而是利用帳戶做虛偽之
      金錢往來，以證明兩人之借貸關係，是則，係爭抵押權應
      係兩人間虛偽意思表示，而且，該抵押權設定損害及原告
      利益。
（三）就被告甲○○、丙○○間於民國九十一年十二月二十八日
      就坐落台南縣歸仁鄉○○○段0000－0000地號
      00000－000建號歸仁鄉○○村○○街四十九號
      ５樓之２所為之贈與爭房地之贈與，既在原告與被告甲○○因案涉訟並經原告提起刑事附帶民事訴訟之後（91附民
      字第75號），卻仍將系爭不動產贈與被告丙○○，致甲○○再國內之財產狀況為零，（見財政部台灣省南區國稅局
      甲○○財產歸屬清單），是則，被告兩人間之贈與，顯然
      也損害及原告之利益。
三、按民事訴訟法第二百四十七條所謂即受確認判決之法律上利
    益，係指因法律關係之存否不明確，致原告在私法上之地位
    有受侵害之危險，而此項危險得以對於被告之確認判決除去
    之者而言，故確認法律關係成立或不成立之訴，苟具備前開
    要件，即得謂有即受確認判決之法律上利益，縱其所求確認
    者為他人間之法律關係，亦非不得提起 (參見最高法院四十
    二年台上字第一○三一號判例意旨)。次按表意人與相對人
    通謀而為虛偽意思表示者，其意思表示無效，民法第八十七
    條第一項設有規定。又虛偽設定抵押權，乃雙方通謀而為虛
    偽意思表示，依民法第八十七條第一項規定，其設定抵押權
    當然無效，與得撤銷後始視為無效者有別 (參見最高法院五
    十二年台上字第七二二號判例意旨)。又確認之訴非原告有
    即受確認判決之法律上利益者，不得提起。所謂即受確認判
    決之法律上利益，係指法律關係之存否不明確，原告主觀上
    認其在法律上之地位有不安之狀態存在，且此種不安之狀態
    ，能以確認判決將之除去者而言，綜上，被告間隻抵押權設
    定、贈與行為，既均屬不實，從而，原告訴請確認被告乙○○○對於被告甲○○所有坐落台南縣歸仁鄉○○○段地號面
    積三一．　五五平方公尺土地及其建號00000－000
    之建物門牌號碼台南縣歸仁鄉○○村○○街四十九號５樓之
    ２公寓式鋼筋混凝土造等五層樓房所有權全部。台南縣歸仁
    地政事務所於民國九十一年以歸地字第一二三七四０號收件
    於民國九十一年九月六日登記所設定之新台幣拾萬元抵押
    權所擔保之新台幣拾萬元債權不存在。被告乙○○○應將
    前項抵押權登記予以塗銷。被告甲○○、丙○○間於民國九
    十一年十二月二十八日就坐落台南縣歸仁鄉○○○段000
    0－0000地號00000－000建號歸仁鄉○○村○○街四十九號５樓之２所為之贈與行為應予撤銷。被告丙○○應將前項土地，建物於民國九十一年十二月二十八日經台
    南縣歸仁鄉地政事務所以０九二歸地建字第０００六八一號
    收件，民國九十二年三月二十日以贈與為因所為之所有權移
    轉登記予以塗銷等，均為有理由，應予准許。
四、因本案事證已臻明確，兩造其餘主張陳述及所提之證據，均
    毋庸再予審酌，附此敘明。
五、結論：原告之訴為有理由，依民事訴訟法第三百八十五條第
    一項前段、第七十八條、第八十五條第二項判決如主文。
中　  華  　民  　國  九 十 四  年  四  月  二 十 九  日
                                臺灣臺南地方法院民事第一庭
                                      法　　　官　何清池
右為正本係照原本作成
如對本判決上訴，須於判決送達後廿日內向本院提出上訴狀
中　  華  　民  　國  九 十 四  年  四  月  二 十 九  日
                                      法院書記官　黃鋕偉
